臺灣新竹地方法院民事判決  
110年度簡上字第11號
上  訴  人  羅山本  
                      居新竹縣○○鎮○○路○段000巷00○  0號 
訴訟代理人  羅美燕  

被 上 訴人  鍾泉善  
訴訟代理人  彭首席律師
上列當事人間請求排除侵害等事件，上訴人對於民國109年11月3
0日本院竹北簡易庭109年度竹北簡字第196號第一審判決提起上
訴，本院於民國110年11月17日辯論終結，判決如下：
    主      文
上訴駁回。
第二審訴訟費用由上訴人負擔。
    事實及理由
一、被上訴人起訴主張，除與原審主張相同外，另補稱：
　㈠坐落新竹縣○○鎮○○○段000地號土地（下稱系爭土地）係被上
    訴人於民國49年間向訴外人蔡蔭堂等3人，按1甲新臺幣（下
    同）30,000元之價格購得，惟因家中長輩認為兄弟間本於手
    足情誼，被上訴人應扶持協助弟弟，故將系爭土地登記於兩
    位弟弟鍾爐善、鍾能善名下，然言明不得出售，須實際農林
    產出，否則由被上訴人收回。嗣於65年間，鍾爐善就系爭土
    地持分由被上訴人之母親鍾彭九妹繼承，考量系爭土地本由
    被上訴人出資購買，且後續賦稅均由被上訴人繳納，故鍾彭
    九妹於繼承後旋即以贈與名義移轉持分回歸至被上訴人所有
    。
　㈡被上訴人與證人鍾能善間，就系爭土地並無合意分管或其他
    使用協議，亦無分管上、下半可對外出租之說。上訴人雖於
    原審起訴後急忙與鍾能善簽訂租賃契約，然此租約依民法第
    818條、第819條規定，不能據此認定為有權占有。至訴外人
    謝宏錦縱於72年間興建豬舍（下稱系爭豬舍）時，被上訴人
    未提出異議，然此與上訴人有無合法占有系爭土地之權源並
    無關聯。
　㈢原審依證據所為之判決並無違誤。並於原審聲明：⒈上訴人應
    將系爭土地上如原審判決附圖所示綠色區域位置、面積9.92
    平方公尺，及紅色區域位置、面積107.5平方公尺之地上物
    拆除，並將上開土地返還予被上訴人及其他全體共有人；⒉
    上訴人應給付被上訴人35,226元，及起訴狀繕本送達翌日起
    至清償日止，按年息百分之5計算之利息，並自109年6月起
    至返還土地日止，按月給付被上訴人587元。
二、上訴人則以，除與原審主張相同外，另補稱：
　㈠原審判決上訴人應將系爭土地，如附圖（即原審判決附圖）
    所示綠色區域位置、面積9.92平方公尺，及紅色區域位置、
    面積107.5平方公尺之地上物拆除，並將上開土地返還予被
    上訴人及其他全體共有人等情，無非係以系爭土地所有權狀
    為判決依據。惟有關系爭豬舍越界部分占用系爭土地一事，
    上訴人已於原審陳述甚詳，系爭豬舍係於72年間由訴外人謝
    宏錦所興建，上訴人嗣於91年間向謝宏錦購得系爭豬舍，而
    上訴人購買系爭豬舍時，未見被上訴人提出任何異議。
　㈡而系爭土地原係被上訴人之胞弟即證人鍾能善於47年間購買
    取得，嗣被上訴人於64年間以贈與方式取得系爭土地持分，
    現由被上訴人及證人鍾能善共有系爭土地，應有部分各2分
    之1。又系爭土地於被上訴人受贈時即定有分管協議，由被
    上訴人分管系爭土地之上半部興建雞舍養雞，而下半部則歸
    由鍾能善分管，並閒置迄今。其後上訴人將系爭豬舍占用系
    爭土地由證人鍾能善分管之部分一事告知證人鍾能善後，亦
    經取得證人鍾能善之同意，將該占用部分出租予上訴人，因
    此上訴人對於系爭土地係屬有權占有。
三、原審就被上訴人之請求，判決：㈠上訴人應將坐落於系爭土
    地如原審判決附圖所示綠色區域位置、面積9.92平方公尺，
    及紅色區域位置、面積107.5平方公尺之地上物拆除，並將
    上開占用土地返還予被上訴人及其他全體共有人；㈡上訴人
    應給付被上訴人1,291元，及自起訴狀繕本送達之翌日即109
    年4月26日起至清償日止，按年息百分之5計算之利息；㈢上
    訴人應自109年6月起至返還第1項土地之日止，按月給付23
    元。並就㈠、㈡項及第㈢項已到期部分依職權宣告假執行暨供
    擔保免為假執行之諭知，另駁回被上訴人其餘請求。上訴人
    不服而提起上訴，聲明：㈠原判決不利於上訴人部分廢棄。㈡
    上開廢棄部分，被上訴人在第一審之訴駁回。被上訴人答辯
    聲明：上訴駁回。（原審判決被上訴人敗訴部分，未經被上
    訴人提起上訴而告確定） 
四、本院之判斷：
　㈠被上訴人於原審主張其於65年8月18日以贈與為登記原因，取
    得系爭土地部分所有權，應有部分為2分之1，而與系爭土地
    相鄰之同段173地號（下逕稱地號）土地則由上訴人於91年8
    月19日以買賣為登記原因，取得該土地全部所有權等情，業
    據其提出系爭土地土地登記第一類謄本、173地號土地土地
    登記第二類謄本等件在卷可憑（見原審卷第9至10頁）。又1
    73地號土地上建有上訴人所有之系爭豬舍，而系爭豬舍部分
    已越界占用系爭土地，其占用範圍及面積如原審判決附圖所
    示綠色區域位置、面積9.92平方公尺，及紅色區域位置、面
    積107.5平方公尺乙節，亦經原審囑託新竹縣竹北地政事務
    所派員會同兩造勘驗現場測量屬實，有原審勘驗筆錄及新竹
    縣竹北地政事務所於109年9月3日以北地所測字第109230047
    4號函檢附土地複丈成果圖存卷供參（見原審卷第29至32頁
    ），且上開事實均為上訴人所不爭執，自堪信為真。至被上
    訴人另於原審主張上訴人為系爭豬舍之所有權人，而系爭豬
    舍無法律上之原因越界占用系爭土地部分面積，已侵奪及妨
    害被上訴人對於系爭土地之管領力，致其所有權受有損害，
    故請求上訴人將系爭豬舍占用系爭土地部分拆除，並返還占
    用之系爭土地，另請求上訴人給付相當於租金之不當得利等
    語，則為上訴人所否認，並以前詞置辯，是本件應審酌者為
    ：⒈上訴人占有系爭土地有無合法權源？⒉被上訴人於原審主
    張上訴人應將系爭豬舍占用系爭土地之部分拆除，並將系爭
    土地返還予被上訴人及其他全體共有人，有無理由？⒊被上
    訴人於原審請求上訴人給付相當於租金之不當得利，是否有
    理？原審判命上訴人給付之金額是否允當？
　㈡上訴人占有系爭土地有無合法權源？
　⒈按以無權占有為原因，請求返還所有物之訴，被告對原告就
    其物有所有權存在之事實無爭執，而僅以非無權占有為抗辯
    者，原告於被告無權占有之事實，無舉證責任，被告應就其
    取得占有係有正當權源之事實證明之，如不能證明，則應認
    原告之請求為有理由（最高法院92年度台上字第312 號判決
    意旨可資參照）。是依上開說明，上訴人自須就系爭豬舍占
    用系爭土地部分具有合法權源之事實，負舉證責任。
　⒉上訴人辯稱其係向訴外人謝宏錦購買173地號土地，購買時系
    爭豬舍即已存在且現狀未予改變等語，雖據提出畜牧場登記
    證書、新竹縣地籍異動索引等件為證（見原審卷第43、45頁
    ），惟依上開證據資料所示，其中畜牧場登記證書內記載「
    申請畜牧場登記給證，經核符合畜牧法及畜牧法施行細則之
    規定，應准登記…」、「三、場址：新埔鎮石頭坑段一七三
    地號」等語，及地籍異動索引記載「登記日期091年08月19
    日」、「登記原因：買賣」等語，僅能證明上訴人於91年8
    月19日向訴外人謝宏錦購買取得173地號土地所有權，並得
    於該地合法經營畜牧場之事實，尚無從證明上訴人有合法占
    有使用系爭土地之權利。
　⒊又上訴人辯稱系爭土地經被上訴人與證人鍾能善口頭協議分
    割，由證人鍾能善分得系爭土地中鄰近173地號部分之土地
    ，縱未分割，亦經被上訴人與鍾能善口頭約定分管，由證人
    鍾能善管理使用系爭土地中鄰近173地號部分之土地，且證
    人鍾能善復將系爭豬舍占用之部分出租予上訴人使用云云。
    然查：
　⑴上訴人就其所辯稱：系爭土地經被上訴人與證人鍾能善口頭
    協議分割一節，並未提出任何證據以實其說，已難採信。縱
    被上訴人與證人鍾能善間曾口頭為分割之協議，然觀原審依
    職權調取之系爭土地土地登記公務用謄本所示，系爭土地迄
    今仍由被上訴人與鍾能善間，按應有部分各2分之1維持分別
    共有，此有上開謄本在卷足憑（見原審卷第55頁），顯見系
    爭土地迄今均未辦理分割登記，則上訴人辯稱系爭土地已經
    協議分割云云，難認可採。
　⑵上訴人另辯稱系爭土地經被上訴人與證人鍾能善口頭約定分
    管等情。經查：
　①按所謂分管契約，係指共有人間約定各自分別占有共有物之
    特定部分而為管理之契約而言。又共有物分管契約，除以明
    示之意思表示成立者外，默示之意思表示亦包括在內。而所
    謂默示之意思表示，指依共有人之舉動或其他情事，足以間
    接推知其效果意思者而言；若單純之沈默，除有特別情事，
    依社會觀念可認為一定意思表示者外，不得謂為默示之意思
    表示（最高法院29年上字第762號判例要旨參照）。
　②上訴人辯稱被上訴人與證人鍾能善間，就系爭土地有約定分
    管乙情，係以被上訴人於系爭土地南邊之位置搭建雞舍養殖
    雞群為其論據，而被上訴人亦不否認其有於系爭土地搭建雞
    舍，並提出雞舍照片附卷為憑（見本院卷第94、96頁），惟
    此僅能認定被上訴人有占用系爭土地搭建雞舍之事實，尚無
    從藉此認定被上訴人與證人鍾能善間已有分管協議之存在。
    再者，參諸被上訴人搭建雞舍之範圍及面積，僅占系爭土地
    邊陲之一角，相較於被上訴人與證人鍾能善間，就系爭土地
    之應有部分各為2分之1而論，該雞舍占用系爭土地之範圍及
    面積甚微，顯未達占用系爭土地2分之1面積之程度，此亦有
    被上訴人所提雞舍占用範圍示意圖在卷可考（見本院卷第92
    頁），是本院衡酌上開雞舍占用之面積及範圍，顯與上訴人
    所辯被上訴人將系爭土地上半部（即系爭土地靠南邊之位置
    ）用於搭建雞舍之情形，差異甚大，亦難執此即謂被上訴人
    與證人鍾能善間就系爭土地已有協議分管之約定。況共有人
    對其他共有人占有共有不動產未為爭執反對，此或因權利意
    識欠缺，或不知如何處置，即使被上訴人於系爭土地搭建雞
    舍使用，而未經其他共有人反對，仍僅屬單純之沉默，難謂
    已經其他共有人同意繼續占有使用。則上訴人辯稱被上訴人
    占用系爭土地上半部範圍搭建雞舍，可見被上訴人與證人鍾
    能善間就系爭土地定有分管協議，已非無疑。
　③又依證人鍾能善於本院準備程序期日到庭所為之證述稱：「
    父親做下來的時候，兄弟就是這樣分管，鍾泉善說他要分上
    半段，也就是被上訴人現在蓋雞舍的地方，我就分下半段，
    有一大半是開馬路，比較不值錢」；「當時父親是過給我和
    鍾爐善，後來鍾爐善往生，我也去當兵，當兵回來以後，鍾
    爐善的持分就過給鍾泉善，大約66、67年間，我和鍾泉善就
    分家了，就系爭土地就講好各自管理的範圍，就是口頭協議
    」等語，有準備程序筆錄在卷可參（見本院卷第119、122頁
    ），證人鍾能善雖證稱其與被上訴人間就系爭土地曾口頭約
    定分管。惟經被上訴人訴訟代理人提示系爭豬舍旁通路之照
    片（見本院卷第140至141頁），並詢問證人鍾能善對於該道
    路之意見時，證人鍾能善另證稱：「這是今年才開的，是鍾
    泉善開的，因為這樣，我還被新竹縣政府說要罰我，我去農
    業局、新埔鎮公所陳情，後來才知道不是我開路的，才沒有
    罰我」等語（見本院卷第123頁），可知證人鍾能善亦證稱
    被上訴人於雙方約定分管協議後，另於證人鍾能善不知情之
    情形下，於由證人鍾能善分管之系爭豬舍旁土地上開設通路
    。是依證人鍾能善之證述，其先稱其與被上訴人於66、67年
    間，就系爭土地口頭約定分管，由其管理使用系爭土地靠近
    系爭豬舍旁之一半部分土地，嗣後復證稱被上訴人於其管理
    使用系爭豬舍旁土地上開設通路，且其對此並不知情等節，
    足見證人鍾能善前後證述，顯與系爭土地共有人間已達成約
    定各自分別占有特定部分而為管理之情形，有所矛盾。另佐
    以上開被上訴人所提雞舍位置示意圖詳為勾稽，系爭土地上
    雞舍之位置，係分別與系爭豬舍位於系爭土地相對之兩側，
    是審酌上開雞舍與通路之位置，既分散於系爭土地各處，亦
    難認被上訴人與證人鍾能善間，曾就系爭土地達成約定各自
    分別占有特定部分而為管理之合意。據此，證人鍾能善之證
    述既有前後矛盾之處，且與系爭土地實際狀況不符，則證人
    鍾能善上開證述，難以憑採。
　④此外，上訴人復未提出其他證據，據以說明被上訴人與證人
    鍾能善間，就系爭土地確實定有分管協議之事實，則上訴人
    以系爭豬舍占用系爭土地之部分，係由證人鍾能善所分管，
    且已向鍾能善承租，非無權占用等情抗辯，猶顯無稽，不足
    信採。
　⒋至上訴人另辯稱被上訴人知情系爭豬舍越界侵占系爭土地時
    ，未即時提出異議部分。惟按民法第796條所謂越界建築，
    其建築物必為房屋，苟屬非房屋構成部分之牆垣、豬欄、狗
    舍或屋外之簡陋廚廁，尚不能謂有該條之適用（最高法院59
    年台上字第1799號判例意旨參照）。查本件系爭豬舍之現況
    既為磚造加蓋之豬圈，其間雜落竹林，有前揭原審勘驗筆錄
    在卷可考（見原審卷第29頁），復有被上訴人所提系爭豬舍
    照片附卷供參（見本院卷第138至141頁）。是審酌系爭豬舍
    既非屬房屋主體，揆諸上開最高法院裁判要旨，自無民法第
    796條規定之適用，故上訴人此部分所辯，仍非可採。
　⒌綜上，被上訴人既為系爭土地之所有權人，而上訴人復未能
    提出其他相關之證據資料證明其所有之系爭豬舍占用系爭土
    地部分，為有權占有，從而，系爭豬舍自屬無合法權源占用
    系爭土地，洵堪認定。
　㈢被上訴人於原審主張上訴人應將系爭豬舍占用系爭土地之部
    分拆除，並將系爭土地返還予被上訴人及其他全體共有人，
    有無理由？
　　復按所有人對於無權占有或侵奪其所有物者，得請求返還之
    。對於妨害其所有權者，得請求除去之；各共有人對於第三
    人，得就共有物之全部為本於所有權之請求；但回復共有物
    之請求，僅得為共有人全體之利益為之，民法第767 條第1 
    項前段、中段及第821 條分別定有明文。本件被上訴人為系
    爭土地之共有人、上訴人現占有使用之系爭豬舍已占用系爭
    土地如原審判決附圖所示綠色區域位置、面積9.92平方公尺
    ，及紅色區域位置、面積107.5平方公尺，為兩造不爭執之
    事實。又上訴人無合法權源占用系爭土地，而屬無權占有，
    亦經本院認定如前，故被上訴人依民法第767條第1項前段、
    中段、第821條之規定，請求上訴人拆除系爭豬舍占用系爭
    土地之部分，並返還系爭土地予被上訴人及其他全體共有人
    ，自屬有據，是被上訴人於原審主張上訴人應將系爭豬舍占
    用系爭土地之部分拆除，並將系爭土地返還予被上訴人及其
    他全體共有人，為有理由。
　㈣被上訴人於原審請求上訴人給付相當於租金之不當得利，是
    否有理？原審判命上訴人給付之金額是否允當？
　⒈再按無法律上之原因而受利益，致他人受損害者，應返還其
    利益，民法第179條定有明文。而無權占有他人土地或房屋
    ，可能獲得相當於租金之利益，為社會通常之觀念，是占有
    土地或房屋所得之利益，僅相當於法定最高限額租金之數額
    ，尚屬可採（最高法院61年台上字第1695號判例意旨參照）
    。另按城市地方房屋之租金，以不超過土地及其建築物申報
    總價年息百分之10為限，土地法第97條第1項定有明文。而
    所謂土地之總價額，土地價額依法定地價，即土地所有權人
    依土地法所申報之地價，此觀土地法施行法第25條及土地法
    第148條規定自明。又基地租金之數額，除以基地申報地價
    為基礎外，尚須斟酌基地之位置，工商業繁榮之程度，承租
    人利用基地之經濟價值及所受利益等項，並與鄰地租金相比
    較，以為決定，並非必達申報總地價年息百分之10最高額（
    最高法院68年台上字第3071號判例意旨參照）。上開條文固
    係針對城市地方房屋所訂定之標準，但其以不超過土地申報
    地價年息百分之10為上限，係限制租金之最高額，相較之下
    ，經濟效益遠不如城市地方之非城市地方基地之租賃，其租
    金標準亦不應超過申報地價年息百分之10。
　⒉查上訴人無權占用系爭土地，已如前述，是上訴人因此受有
    使用系爭土地之利益，致被上訴人受有損害，該等利益依性
    質不能返還，依上開說明，被上訴人於原審請求上訴人給付
    自起訴時（即109年3月27日）往前回溯5年（即104年3月28
    日）期間內，及自109年6月起至上訴人返還占用土地之日止
    ，相當於租金之不當得利，即屬有據，應予准許。
　⒊另查系爭土地使用分區為山坡地保育區、使用地類別為林業
    用地，有前揭土地登記公務用謄本在卷可考，經核均非城市
    地方，固無土地法第97條之適用，惟揆之上開說明，其租金
    仍不應超過系爭土地申報地價年息百分之10。又系爭土地位
    處遠離新埔鎮市區，位於叢林之間，交通方式僅能通過鄉間
    小道到達，周圍亦無任何工商文教設施，有前揭被上訴人所
    提照片在卷為憑。是本院審酌系爭土地之坐落位置、繁榮程
    度、經濟用途、交通便利性及生活機能完善度等情，並考量
    上訴人無權占有系爭土地，除僅係搭建系爭豬舍部分越界占
    用系爭土地外，並未為其他使用，所得之經濟價值與所受利
    益非高，認原審酌定上訴人所受相當於租金之利益應以系爭
    土地申報地價年息百分之5計算，尚屬適當。
　⒋據此，茲審酌上訴人無權占用系爭土地面積為117.42平方公
    尺（計算式：9.92平方公尺＋107.5平方公尺＝117.42平方公
    尺）。另參酌系爭土地自104年3月28日起至104年12月31日
    止，期間申報地價為每平方公尺64元；自105年1月1日起至1
    06年12月31日止，期間申報地價為每平方公尺88元；自107
    年1月1日起至109年3月27日止，期間申報地價為每平方公尺
    96元，此亦有系爭土地申報地價查詢結果附卷可憑（見原審
    卷第56頁）。從而，被上訴人請求上訴人應給付被上訴人自
    104年3月28日起至109年3月27日止，期間相當於租金之不當
    得利1,291元（計算式如附表），暨自109年6月起至返還前
    揭占用部分之土地為止，按月給付被上訴人23元（計算式：
    117.42平方公尺×96元×5%×1/12×1/2＝23元，小數點以下四捨
    五入），即無不合，逾此範圍之請求，則無從准許。
五、綜上所述，被上訴人基於民法物上請求權之法律關係，請求
    上訴人應將坐落於系爭土地如原審判決附圖所示綠色區域位
    置、面積9.92平方公尺，及紅色區域位置、面積107.5平方
    公尺之地上物拆除，並將上開占用土地返還予被上訴人及其
    他全體共有人；另依不當得利法律關係，請求上訴人給付自
    104年3月28日起至109年3月27日止，期間相當於租金之不當
    得利1,291元及自起訴狀繕本送達之翌日即109年4月26日（
    送達證書見原審卷第15頁）起至清償日止，按年息百分之5
    計算之利息，暨自109年6月起至返還前揭占用部分之土地為
    止，按月給付23元，為有理由，應予准許，逾此部分金額之
    請求，則屬無據，不應准許。原審命上訴人為上開拆除地上
    物返還土地及金錢之給付，並依職權宣告假執行，復依被上
    訴人之聲請為附條件免為假執行之諭知，均無不合。上訴意
    旨指摘原判決不當，求予廢棄改判，為無理由，應予駁回。
六、本件事證已臻明確，兩造其餘主張、攻擊防禦方法，經本院
    斟酌後核與判決結果不生影響，無一一詳細論述之必要，附
    此敘明。
七、據上論結，本件上訴為無理由，依民事訴訟法第436條之1第
    3項、第449條第1項、第78條，判決如主文。
中　　華　　民　　國　　110 　年　　11　　月　　30　　日
                  民事第一庭審判長法　官　林南薰
　　　　　　　　　　　　　　　　　法　官　張詠晶
　　　　　　　　　　　　　　　　　法　官　蔡欣怡
以上正本係照原本作成。　　　　　　　　　　　　　　　　　
不得上訴
中　　華　　民　　國　　110 　年　　11　　月　　30　　日
                                  書記官  謝國聖
附表：（元以下四捨五入）
㈠104年3月28日至104年12月31日期間：（117.42平方公尺×64元×
  5%×1/12）×（4/31＋9）＝286元
㈡105年1月1日至106年12月31日期間：117.42平方公尺×88元×5%×
  2 ＝1,033元
㈢107年1月1日至109年3月27日期間：（117.42平方公尺×96元×5%
  ×2）＋【117.42平方公尺×96元×5%×1/12×(2＋27/31)】＝1,262元
㈣上開期間合計金額：286元＋1,033元＋1,262元＝2,581元，又被上訴人就系爭土地之應有部分為1/2 ，故被上訴人得向上訴人請求之金額應為1,291元（2,581元×1/2）。